臺灣雲林地方法院民事判決　　九十一年度簡上字第二五號
　　上　訴　人　雲林縣斗六市公所
　　法定代理人　丙○○
　　被上訴人　　乙○○○
　　訴訟代理人　甲○○
右當事人間請求返還土地事件，上訴人對於中華民國九十一年一月二十二日本院斗六
簡易庭九十年度六簡字第六五號第一審判決提起上訴，本院判決如左：
    主　　  文
上訴駁回。
第二審訴訟費用由上訴人負擔。
　　事　　　實
甲、上訴人方面：
壹、聲明：
一、原判決廢棄。
二、被上訴人在第一審之訴駁回。
貳、陳述：除與原審判決書所載者相同茲予引用外，補稱：
一、本件雲林縣斗六市○○街道路開闢工程所涉及之法規主要為公法之規定，所關涉
    之法益為公共利益，且上訴人亦屬依法行政，因而本件之糾紛為公法上之爭訟，
    普通法院應無審判權限，茲臚列理由如下：
（一）按訴訟事件不屬於普通法院之權限者，法院應以裁定駁回之，民事訴訟法第二
      百四十九條第一項第一款訂有明文。據此，私法上爭訟，由普通法院依民事訴
      訟程序審判，公法上之爭訟，由特設之行政法院依行政訴訟程序審判，否則，
      倘以公法上爭訟向普通法院請求審判，法院應依前揭之規定從程序上以裁定駁
      回原告之訴。
（二）又按一個法律上爭訟是屬於公法上性資或私法上性質之爭訟，應從爭訟當事人
      之事實上陳述，所產生之請求權之真正的法律性質，來加以決定，及須斟酌當
      事人所提出之事實關係，是由那些法規加以定性規律以及對於一審原告訴之聲
      明加以判斷那些法規可被適用，此有德國學說判例可資參考。
（三）本件被上訴人所陳述之事實為上訴人占用被上訴人所有之雲林縣斗六市○○段
      第五０六之八號土地（下稱系爭土地）施設砂石、柏油道路工程結構物，因認
      上訴人係無權占用其土地云云。惟查，施設該系爭道路工程之主體乃為雲林縣
      政府，係屬公權力主體，非一般私人所得加以設置，設施道路工程係公法上之
      行為，非屬於私法上之行為，又施作本件工程所涉及之利益為公共利益，而非
      關係個人利益，因此之故，本件之糾紛乃為公法上之爭執。
二、另查，本案道路施工之前，上訴人已委託訴外人宏裕測量有限公司進行斗六市都
    市○○○○○街中心樁檢測，並依該公司之樁檢測樁位圖施工，嗣經雲林縣政府
    公告倘於公告期間內，土地權利關係人，如認為樁位測定錯誤時，請以申請書申
    請複測，而當時被上訴人並無異議，是以上訴人係依雲林縣政府都市計畫課之指
    示施工，且樁位測定亦無誤，被上訴人所有之系爭土地即應為都市○○○○○道
    路，上訴人即非無權占有被上訴人所有之土地。
三、況依地球因公轉及自轉之故，其內部土地本即會因轉動而生位置變更，故系爭土
    地數十年前之測量座標，於數十年後自會有所不同，蓋此乃為自然現象，非人力
    所可控制，且上訴人之上級機關雲林縣政府發交系爭土地開闢公用道路前亦已依
    都市計畫法第二十三條規定，於細部計畫核定發布實施後，於一年內豎立都市計
    畫樁，計算坐標及辦理地籍分割，並將道路及其他公共設施用地，土地使用分區
    之界線測繪於地籍圖上，供公眾閱覽或申請謄本之用，是則上訴人乃均依法執行
    職務，於法有據，且未有何誤失可言。
四、再者，依都市計畫樁測定及管理辦法第七條規定：直轄市、縣（市）（局）政府
    、鄉、鎮、縣轄市公所，應於都市計畫樁測定並經檢查校正完竣後三十天內，將
    都市計畫樁位公告圖、樁位圖及樁位座標表公告三十天，並將公告地點及日期登
    報周知，公告期滿確定。又同法第三十八條規定：都市計畫樁豎立完竣，並經依
    第七條規定公告確定後，直轄市、縣（市）（局）政府工務（建設或都市計畫）
    單位除應將樁位座標表、樁位圖、樁位指示圖及有關資料送地政單位外，並應實
    地完成樁位點交作業，據以辦理地籍逕為分割測量。是綜上開法條規定內容，本
    件上訴人實已盡公告周知及保護利害關係人之權益，然被上訴人卻於公告期間內
    未為任何異議，足堪認定被上訴人業已默示同意將系爭土地開闢為公用道路。
五、又按大法官會議釋字第四００號解釋意旨指出：所有權人對土地既己無從自由使
　　用收益，形成因公益而特別犧牲其財產上之利益，國家自應依法律之規定辦理徵
　　收給予補償，另行政訴訟法第一百九十八條規定：「但其撤銷或變更於公益有重
　　大損害，經斟酌原告所受損害、賠償程度、防止方法及其一切情事，認原處分或
　　決定之撤銷或變更顥與公益違背時，得駁回原告之訴。」本件被上訴人所有之系
　　爭土地業經開闢道路完成，縱　鈞院認定被上訴人私益受損，然基上解釋及相關
　　法律規定私益與公益相衝突時，私益應退讓之法理被上訴人實已無由主張返還土
　　地。
六、被上訴人所為物上請求權之行使，非但有造成上訴人及其所代表之國家社會利益
    之重大損失，甚至會損害到被上訴人所有系爭土地之經濟上利益，耗損該土地之
    經濟上價值，有權利濫用之情事：
（一）按權利之行使，不得違反公共利益，或以損害他人為主要目的，民法第一百四
      十八條定有明文。又按權利之行使，是否以損害他人為主要目的，應就權利人
      因權利行使所取得之利益，與他人及國家社會因其權利行使所受之損失，比較
      衡量以定之。倘其權利之行使，自己所得利益極少而他人及國家社會所受之損
      失甚大者，非不得視為以損害他人為主要目的，此乃權利社會化之基本內涵所
      必然之解釋，此亦有最高法院七十一年度台上字第七三七號判例可資參照。
（二）經查，本件道路開闢位址與地籍宗地線有所偏差可能係樁位與地籍座標系統不
      一所造成，惟系爭土地面積僅為三四平方公尺，顯見被上訴人物上請求權之行
      使所獲得之利益極少，而上訴人及國家社會所受之損害甚大，揆諸前揭判例要
      旨，被上訴人就本件權利之行使，有以損害他人為主要目的之嫌，為權利之濫
      用，應不發生被上訴人所期望之物上請求權之法律效力。
七、綜上所陳，土地所有權人如對政府依法行政行為有所爭執，應循行政訟爭程序解
    決，非審理私權之法院可審認，故被上訴人請求返還土地，自亦不屬普通法院管
    轄之權限，被上訴人請求上訴人返還其土地之訴顯無理由。
、證據：除援用原審所提證據外，補提雲林縣斗六市公所九十一年三月二十五日斗
　　六市工字第０九一０００七０六七號函、九十一年四月十九日斗六市工字第０九
　　一０００九二００號函、九十一年十一月一日斗六市工字第０九一００二七四一
　　四號函、亞興測量有限公司九十一年四月十五日亞測字第九一０七五號函、雲林
　　縣政府九十一年三月十四日九一府工都字第九一一四三００一二一號函影本各乙
　　份為證，並聲請向雲林縣政府都市計畫課檢測上訴人於系爭土地上所施作之道路
　　中心樁是否有誤，及倘拆除系爭面積五平方公尺之地上物，是否對該道路之行車
　　安全或其他公益之影響評估，與訊問證人劉焜成、王翠霙。
乙、被上訴人方面：
壹、聲明：如主文所示。
貳、陳述：除與原審判決書所載者相同茲予引用外，補稱：
一、當初道路尚未興建完成前，被上訴人有陳情，但是上訴人都不採納被上訴人的陳
    情，執意興建道路，今上訴人所興建之道路既有占用到被上訴人之土地，上訴人
    自應負拆除該部分地上物，並返還土地予被上訴人之義務。
二、本件業經內政部土地測量局鑑測，上訴人確有占用被上訴人之土地，顯見上訴人
    所委託之測量公司鑑測確有過失，是上訴人所施作之道路占用被上訴人土地亦有
    過失，上訴人自應負拆除之義務。又被上訴人根本無上訴人所稱有默示同意中心
    樁之設立之情，蓋上訴人所委託之測量公司並無通知被上訴人有關中心樁設立之
    相關情事，被上訴人自無從知悉上開情事，又何來默示同意中心樁設立之理，何
    況被上訴人並非一定強要上訴人拆除占用部分，而曾欲與上訴人達成和解，然兩
    造在合意停止訴訟之時期，上訴人卻無任何作為，故請求　鈞院依法處理。
三、被上訴人並無權利濫用之情事，蓋被上訴人除有系爭土地外，尚有坐落同地段五
    ０六之五號土地，而該土地需賴系爭土地始得通往道路出入，現上訴人無合法權
    源占用系爭土地，致系爭土地與毗鄰之五０六之五號土地無法為整體利用，實有
    違土地經濟利用價值，故被上訴人請求上訴人拆除占用部分，並無權利濫用之情
    事。
、證據：除援用原審所提證據外，補提雲林縣斗六市公所八十四年四月十四日八四
　　斗六市工字第０六０六二號函影本乙份為證。
丙、本院依職權向內政部土地測量局查詢有關系爭土地鑑定圖上所示Ａ─Ｂ─Ｃ─Ｄ
    ─Ａ部分之長、寬各為何。
    理　　　由
一、按管轄權之有無，應依原告主張之事實，按諸法律關係於管轄之規定而為認定，
    與其請求是否成立無涉，最高法院六十五年度台抗字第一六二號判例可資參照，
    亦即訴訟事件是否屬普通法院之權限，應以原告起訴主張為訴訟標的之法律關係
    是否屬於私法上之爭執為斷。本件被上訴人係基於系爭土地所有人之地位，依據
    民法第七百六十七條規定，提起被上訴人應將坐落系爭土地如附圖所示Ａ─Ｂ─
    Ｃ─Ｄ─Ａ部分，面積０．０００五公頃之地上物除去，並將該部分土地返還被
    上訴人之訴，則揆之上開說明可知，被上訴人係就其所有之系爭土地，上訴人是
    否有無權占有之情事，及應否負除去該無權占有之地上物，並返還該部分土地等
    事而為爭訟，被上訴人所求為解決者自屬私法法律關係，本院應有審判權，上訴
    人抗辯稱本件爭訟乃屬公法上爭訟，本院應無審判權限等語，容有誤會，合先敘
    明。
二、被上訴人起訴主張：系爭土地為被上訴人所有，上訴人無權占用如附圖所示Ａ─
    Ｂ─Ｃ─Ｄ─Ａ部分，面積０．０００五公頃之土地，施設砂石、柏油等道路工
    程結構物，爰依民法第七百六十七條規定，請求判決上訴人應將上開地上物拆除
    ，並返還該部分之土地等語。上訴人則以：上訴人於民國八十三年四月間為執行
    都市計畫內容，而委託訴外人宏裕測量有限公司進行斗六市都市○○○○街中心
    樁檢測，並依該公司之樁檢測樁位圖施工，嗣經雲林縣政府公告土地權利關係人
    ，倘於公告期間內認為樁位測定錯誤時，得以申請書申請複測，而當時被上訴人
    並無異議，足認被上訴人有默示同意上開樁位之設立，則上訴人據此施作道路，
    要無過失可言，並無無權占有系爭土地之情事，何況系爭土地面積僅三十四平方
    公尺，被上訴人行使物上請求權所得利益甚少，而上訴人及國家社會所受損害甚
    大，顯見被上訴人有權利濫用之情等語置辯。
三、被上訴人主張之事實，業據其提出土地登記簿謄本為證，復經原審勘驗現場及囑
    託內政部土地測量局派員測量結果，上訴人確在系爭土地如附圖所示Ａ─Ｂ─Ｃ
    ─Ｄ─Ａ部分，面積０．０００五公頃之土地，施設砂石、柏油等道路工程結構
    物，此有勘驗筆錄、內政部土地測量局九十年八月一日鑑定書各乙份附卷可稽，
    堪信被上訴人之主張為真實。上訴人雖不服上開鑑測結果，惟迄不能提出內政部
    土地測量局鑑定書上關於鑑定方法之說明有何錯誤或不妥，所辯即不可採。
四、上訴人雖抗辯稱其係依訴外人宏裕測量有限公司之樁檢測椿位圖施工，要無過失
    可言，被上訴人既未於公告期間內異議，足認被上訴人業已默示同意上訴人之施
    作，並無無權占有之情事等語，然有關民法第七百六十七條規定之物權請求權，
    乃指所有人對於無權占有或侵奪其所有物者，請求返還所有物之訴；對於妨害所
    有權者，請求除去妨害之訴；對於有妨害所有權之虞者，請求防止妨害之訴而言
    ，是苟占有人（侵奪者、妨害者、妨害之虞者）客觀上不法侵害所有權，或阻礙
    所有人之圓滿行使其所有權之行為或事實（之虞），僅所有人對於行為人之占有
    （妨害、妨害之虞），於法令上並無容忍之義務為已足，並非以行為人之占有（
    侵奪、妨害、妨害之虞）主觀上需出於故意或過失，或行為人需具有刑事責任或
    有民事上無效、得撤銷事由為必要，是上訴人縱依訴外人宏裕測量有限公司之椿
    檢測椿位圖施工，並無故意或過失可言，然此亦不因此改變其占用被上訴人如附
    圖所示土地之事實，更不因被上訴人未於雲林縣政府公告期間內，未認為椿位測
    定錯誤，而以申請書申請複測，而使被上訴人對其土地之權利受影響，致使上訴
    人從無權占有之情況變為有權占有，故上訴人上開抗辯之情詞，要不足採。至上
    訴人請求函請雲林縣政府都市計畫課檢測上訴人於系爭土地上所施工之道路中心
    椿有否錯誤，要與本案之認定無影響，本院認無調查之必要，併此敘明。
五、上訴人再辯稱本件被上訴人有權利濫用之情事等語，惟按民法第一百四十八條第
    一項係規定行使權利，不得以損害他人為主要目的，若當事人行使權利，雖足使
    他人喪失利益，而苟非以損害他人為主要目的，即不在該條所定範圍之內（最高
    法院四十五年台上字第一０五號判例要旨參照）。有關被上訴人主張其所有之土
    地除系爭土地外，尚有坐落雲林縣斗六市○○段五０六之五號土地，而該二筆土
    地乃毗鄰連接，上開五０六之五號土地需賴系爭土地始得對外交通等情節，有被
    上訴人提出之地籍圖謄本乙份附於原審卷宗可按，且為上訴人所不爭執，堪認為
    真實，而上訴人於系爭土地上施作如附圖所示Ａ─Ｂ距離為一四．四一公尺；Ｂ
    ─Ｃ距離為０．三八公尺；Ｃ─Ｄ距離為一四．四九公尺；Ｄ─Ａ距離為０．二
    八公尺；Ａ─Ｂ─Ｃ─Ｄ─Ａ連接線所圍部分，面積０．０００五公頃之地上物
    乙節，亦有內政部土地測量局九十年八月一日鑑定書、九十一年五月十三日九一
    地測二字第０六二四六號函各乙份附卷可佐，觀之上開各節所示內容，上訴人所
    施作之上開地上物乃無權占有系爭土地臨接道路部分，呈一狹長之長方形形狀，
    致系爭土地面積因而減少０．０００五公頃，僅餘面積０．００二九公頃，致使
    被上訴人就其所有之系爭土地及上開五０六之五號土地無法為有效之整體利用，
    實有違土地之經濟利用價值，自難謂上訴人請求拆除所得之利益甚小，對被上訴
    人及社會經濟損失甚大，而認上訴人請求被上訴人拆除上開地上物，並返還該部
    分土地有何權利之濫用，故上訴人所辯，洵無足採。
六、綜上，被上訴人本於無權占有之法律關係請求上訴人將坐落雲林縣斗六市○○段
    五０六之八號土地上如附圖所示Ａ─Ｂ─Ｃ─Ｄ─Ａ範圍內，面積０．０００五
    公頃土地上之地上第除去，並將該部分土地返還被上訴人，即屬正當，應予准許
    。原審判命上訴人拆除上開地上物，並返還該部分土地，並依聲請酌定擔保金額
    宣告假執行，於法並無不合，上訴意旨指摘原判決不當，求予廢棄改判，為無理
    由，應予駁回其上訴。
七、本件判決之基礎已臻明確，兩造其餘之攻擊防禦方法及聲請調查之證據，均經斟
    酌，核與判決之結果不生影響，爰不一一論述，附此說明。
八、據上論結，本件上訴為無理由，依民事訴訟法第四百三十六條之一第三項、第四
    百四十九條第一項、第七十八條，判決如主文。
中　　　華　　　民　　　國　　九十一　　年　　　十二　　月　　　四　　　日
                              臺灣雲林地方法院民事第二庭
~B審判長法官　陳宏卿
~B法　　　官　鍾貴堯
~B法　　　官　陳秋如
右正本證明與原本無異。
本件不得上訴。
中　　　華　　　民　　　國　　九十一　　年　　　十二　　月　　　四　　　日
~B法院書記官　廖錦棟
